【裁判字號】    89,易,1011
【裁判日期】    891211
【裁判案由】    詐欺
【裁判全文】
台灣台中地方法院刑事判決                        八十九年度易字第一○一一號
    公  訴  人  台灣台中地方法院檢察署檢察官
    被      告  乙○○
右列被告因詐欺案件，經檢察官提起公訴（八十九年度調偵字第二四號），本院判決
如左：
    主      文
乙○○無罪。
    理      由
一公訴意旨略以︰被告乙○○意圖為自己不法之所有，自任會首，於民國八十六年
    十月二十五日（下稱第一會，十五人）、八十七年九月三十日（下稱第二會，五
    十一人）、八十七年十月十五日（下稱第三會，四十六人）、八十七年十月三十
    日（下稱第四會，四十人）、八十七年十一月十六日（下稱第五會，四十人）召
    集互助會，在台中市○○路○段八四號及台中市○○○路二八號開標，除第一會
    每期每月新台幣（下同）一萬元外，餘四會均每期每日一千元，致使告訴人丙○
    ○等會員不疑有他而陷於錯誤，按時繳交會款。詎被告收取會款後，竟於八十七
    年十二月二日，無故宣告上揭五會均同時倒會，詐得告訴人等會員繳交之會款，
    嗣告訴人因求償無著，始知受騙。因認被告涉有刑法第三百三十九條第一項詐欺
    之罪嫌。
二、按犯罪事實應依證據認定之，無證據不得推定其犯罪事實；又不能證明被告犯罪
    或其行為不罰者，應諭知無罪之判決，刑事訴訟法第一百五十四條第三百零一
    條第一項分別定有明文。又刑法第三百三十九條詐欺罪之成立，以意圖為自己或
    第三人不法之所有，施用詐術使人陷於錯誤而交付財物或因而得財產上不法之利
    益或使第三人得之為構成要件。所謂以詐術使人交付財物，必須該財物之交付，
    係由於被施用詐術而陷於錯誤所致，若行為人未施用何詐術，交付財物者亦非因
    陷於錯誤而交付，即不構成詐欺罪。
三、訊據被告坦承召集上開互助會，並於八十七年十二月二日宣布倒會等情，惟堅決
    否認有詐欺之犯行，辯稱：係部分會員標得合會金後，未按時繳納死會之會款，
    致週轉不靈，並非惡意詐欺等語。經查：按會首假召組互助會之名行詐欺之實，
    需其召組互助會時，即有為自己不法所有之意圖，利用會首身分取得頭期會款，
    始得構成。苟會首收取頭期會款後，均有繼續繳納死會會款及正常開標，歷經一
    段時間，方因財務週轉困難而無法繳交會款或停標，即難認係詐欺。本件被告召
    組上開五筆互助會，其中第一會已歷時一年二月，僅餘最後一期即結束，第二至
    五會雖有密接召組之情事，惟依日日會之性質，係每日均開標，第二、三會均即
    將結束，第四會已開標逾半數，第五會亦接近半數，苟被告於起會之初即意在詐
    欺，豈有繼續正常開標，並繳交其死會會款之理。是揆諸前揭說明，尚難認被告
    自始即有利用召組互助會，以詐取會員財物之情事。又被告辯稱遭部分會員倒會
    等情，核與告訴代理人甲○○到庭陳稱：「我知道被告有被一些會員倒會，所以
    才沒有辦法還會款」等語，並有部分會員所簽發尚未兌現之本票二十二張及承諾
    書十九份在卷可憑。參諸告訴人到庭陳稱：「還沒有告他（指被告，下同）之前
    ，他還我約七萬元左右，是在八十七年十二月還我。他倒會之後，在同年之十二
    月底時，有來找我，還我四萬元左右，說以後每月還我一萬元，但只還了三次，
    共還我七萬多元」等語，益見被告並無詐欺之犯意，否則豈有主動清償部分欠款
    之理。綜上所述，被告所辯尚非不可採信，自難以其一時未能清償債務，即令被
    告負詐欺之罪責。此外，復查無其他積極證據足資證明被告有何犯行，本件係不
    能證明被告犯罪，應為無罪之諭知。
四據上論斷，應依刑事訴訟法第三百零一條第一項，判決如主文。
中      華      民      國    八十九    年     十二     月     十一     日
                                      法  官  張  恩  賜
右正本證明與原本無異。
如不服本判決，應於判決送達後十日內向本院提出上訴狀，上訴於臺灣高等法院臺中
分院( 須附繕本 )。
                                      書記官
中      華      民      國    八十九    年     十二     月     十三     日


司法院資訊處製作；財團法人民間司法改革基金會備份。
